【裁判字號】    87,重訴,120
【裁判日期】    890630
【裁判案由】    確認所有權存在等
【裁判全文】
臺灣新竹地方法院民事判決  八十七年度重訴字第一二○號
    原      告  甲○○
    法定代理人  子○○○
    被      告  辛○○
    訴訟代理人  己○○
    被      告  壬○○
                戊○○
    被      告  保證責任新竹市第十信用合作社
    法定代理人  癸○○
    訴訟代理人  丑○○
    被      告  丁○○
                庚○○
                丙○○
                乙○○
右當事人間確認所有權存在等事件，本院判決如左：
    主    文
原告之訴駁回。
訴訟費用由原告負擔。
    事    實
一、原告方面：
    聲明及陳述如附件一。
二、被告方面：
    （一）聲明：求為駁回原告之訴。
    （二）陳述：
          (1)被告辛○○、壬○○、戊○○部分：甲○○為私人建造之寺廟，管理人
            鄭紹棠同意即得出賣廟產。
          (2)被告庚○○部分：如附件二。
          (3)被告保證責任新竹市第十信用合作社部分：確實有貸予彭洪錦珠一千多
            萬元。
          (4)被告丁○○部分：彭洪錦珠因積欠其工程款五百萬元，因而設定抵押權
            予伊，伊並取得給付票款之勝訴判決（本院八十五年度竹簡字第二二二
            號）。
          (5)被告丙○○、乙○○部分：未於言詞辯論期日到庭，亦未提出書狀作何
            聲明及陳述。
    理    由
一、程序方面：
    本件被告辛○○、壬○○經合法通知，未於最後言詞辯論期日到場，被告丙○○
    、乙○○未於言詞辯論期日到場，核無民事訴訟法第三百八十六條各款所列情形
    ，爰依原告聲請，由其一造辯論而為判決。
二、得心證之理由：
  （一）本件原告起訴主張：
        (1)坐落於新竹市○○段九三四地號、九三五地號、九三六地號、九三七地號
          、九三八地號等五筆土地重測前為新竹縣香山鄉○○段一三五一、一三五
          一之十一、一三五一之九、一三五一之十、一三五一之七地號，且前開五
          筆土地係分割自重測前之一三五一地號，該筆土地原為鄭紹棠、鄭焜仁、
          鄭欽仁、鄭宗澤四人繼承而來，於民國（下同）四十二年二月五日捐助與
          原告（原名「壹善寺」）做為寺廟用地，並由兄弟之一鄭紹棠擔任管理人
          ，原告創立於光緒二十年間，並於四十一年辦竣寺廟登記完畢，上開土地
          亦登記為原告名下，詎鄭紹棠未經信徒大會之決議及主管機關之許可，竟
          於六十一年間串通被告彭洪錦珠（已於訴訟中八十八年七月十八日死亡）
          偽造一張新竹縣政府寺廟變動登記表及其他證件，載明「壹善寺」已變更
          名稱為「覺海寺」，送往地政事務所換發新的所有權狀，再與彭洪錦珠通
          謀偽造一份買賣契約書，由彭洪錦珠以「覺海寺法定代理人鄭紹棠」為被
          告，於六十二年四月間向本院提起所有權移轉登記之訴，並經一造辯論獲
          得勝訴判決（六十二年度訴字第六七四號判決），嗣被告彭洪錦珠即持該
          確定判決辦理移轉登記，而於六十二年五月三十一日不法取得上開土地所
          有權，再於七十五年、七十八年、八十六年分別設定新台幣七千二百萬元
          、六千萬元之最高限額抵押權予被告新竹市第十信用合作社（以下簡稱新
          竹十信）及被告丁○○，惟鄭紹堂擅自處分廟產之行違反法律強行規定，
          依民法第七十一條買賣契約應屬無效，且本院六十二年度訴字第六七四號
          判決既以不存在之「覺海寺」為被告，無權利能力及當事人能力，其送達
          不合法，亦無實體上確定力，且原告與被告新竹十信及丁○○間並無任何
          債務關係，彭洪錦珠設定之抵押權與原告無關，原告自得訴請確認系爭土
          地原告之所有權存在，並依民法第七百六十七條之規定，請求彭洪錦珠之
          繼承人被告辛○○、壬○○、戊○○將所有權移轉登記塗銷回復為原告名
          義，及被告新竹十信及被告丁○○塗銷抵押權設定登記云云。
        (2)坐落於新竹市○○段九二五地號土地（重測前為新竹縣香山鄉○○段一三
          五一之五地號），原為鄭紹棠四兄弟因繼承而取得，嗣於民國四十二年間
          ，捐助贈與給原告（當時名稱為壹善寺）作為寺廟用地，並由鄭紹棠任管
          理人，六十一年八月間，鄭紹棠竟未經信徒大會之決議及主管機關之許可
          ，串通被告庚○○偽造一份買賣契約書，其上僅有鄭紹棠個人之私章，未
          蓋原告之印信，乃鄭紹棠個人之行為，其後被告庚○○以壹善寺法定代理
          人鄭紹棠為被告，提起所有權移轉登記之訴，並經一造辯論獲得勝訴判決
          （六十一年度訴字第一七一七號判決），嗣被告庚○○即持該確定判決辦
          理移轉登記，而於六十一年十一月二十日不法取得上開土地所有權，再於
          七十八年四月八日、七十八年五月二十九日分別設定新台幣五百萬元、三
          百萬元之最高限額抵押權予被告丙○○、被告乙○○，鄭紹棠所為之買賣
          契約係違反寺廟監督條例第八條之強制規定，依民法第七十一條應屬無效
          ，且本院六十一年訴字第一七一七號判決係鄭紹棠及被告庚○○冒寫壹善
          寺之名，其判決及送達均不合法，原告自得依民法第七百六十七條規定，
          請求確認系爭土地及其上建物原告之所有權存在，併請求塗銷土地所有權
          移轉登記。而原告與被告丙○○、乙○○間並無任何債務關係，被告陳昭
          玲將土地設定抵押予被告丙○○、乙○○與原告無關，原告自得請求塗銷
          該二人之抵押權登記云云。
        (3)被告辛○○、壬○○、戊○○則以壹善寺屬私人廟宇，法定代理人為鄭紹
          棠，鄭紹棠同意即可以賣地，且買賣土地部分已判決確定，並無瑕疵；被
          告新竹十信及丁○○則以其等係信賴土地登記簿之記載而設定抵押，且確
          實有貸與金錢予彭洪錦珠等語置辯。
  （二）關於被告辛○○、壬○○、戊○○部分：
        原告雖主張，依新竹市政府八十六年八月二十一日八六府民禮字第六二三四
        五號函謂該管主管機關並無「覺海寺」之登記資料，本院六十二年度訴字第
        六七四號判決既以不存在之「覺海寺」為被告，無權利能力及當事人能力，
        其送達不合法，亦無實體上確定力云云，惟按寺廟如經登記，即得享有財產
        權，包括動產及不動產在內（見寺廟登記規則第六條），自得為權利主體，
        至於寺廟名稱之變更，雖應向主管機關辦理變動登記，惟未為變動登記，應
        僅為行政手續欠缺，並不影響已取得之權利能力，查原告自稱壹善寺係創立
        於清光緒年間，且原告提出新竹縣政府所發之壹善寺寺廟登記證早在係四十
        一年即核發，管理人為鄭紹棠，原告提出重測前新竹縣香山鄉○○段一三五
        一地號之土地登記簿謄本，亦記載四十二年間所有權人為壹善寺，管理人仍
        為鄭紹棠，足見壹善寺早已取得權利能力，其後該土地於六十二年一月二十
        日換發權狀變更所有權人名義為覺海寺，惟應認仍屬同一主體，本院六十二
        年度訴字第六七四號所有權移轉登記事件，係以新竹縣香山鄉○○段第一三
        五一等地號之土地所有權人「覺海寺」為被告，以當時之管理人鄭紹棠列為
        法定代理人，並無當事人能力不具備之情事，且新竹市係在七十一年間始升
        格為省轄市，並自新竹縣政府轄區分離而獨立，原告變更名稱時之主管機關
        為新竹縣政府而非新竹市政府，故新竹市政府前函謂並無覺海寺登記資料，
        並不能證明鄭紹棠於六十二年間向地政事務所申請變更所有權人名稱時所提
        出之寺廟變動登記表為偽造（依本院向新竹縣政府及新竹市政府函查原告之
        寺廟登記資料，新竹縣政府將函文轉由新竹市政府處理，新竹市政府函送之
        資料僅有新竹縣政府五十四年間核發之寺廟登記證，及新竹市政府七十五年
        間變更名稱為「甲○○」之寺廟變動登記表，足見新竹市政府存查之寺廟登
        記資料並不完整，見新竹市政府八十九年一月二十一日（八九）府民禮字第
        ○四九○六號函及附件），且依前述，縱認壹善寺變更名稱為覺海寺未經登
        記，亦不影響其權利主體之地位及同一性，本院六十二年訴字第六七四號判
        決對於原告自屬有效，故原告之主張不足採信。又按，訴訟標的之法律關係
        ，於確定之終局判決中經裁判者，當事人之一造以該確定判決之結果為基礎
        ，於新訴訟用作攻擊防禦方法時，他造應受其既判力之拘束，不得以該確定
        判決言詞辯論終結前，所提出或得提出而未提出之其他攻擊防禦方法為與該
        確定判決意旨相反之主張，最高法院四十二年台上字第一三○六號著有判例
        ，查被告彭洪錦珠依買賣之法律關係請求原告辦理所有權移轉登記事件，業
        經本院六十二年訴字第六七四號判決勝訴確定，有該判決書影本一份在卷可
        稽，上開判決業已認定買賣關係存在，茲原告以管理人鄭紹棠未經信徒大會
        決議及主管機關許可，任意處分廟產，其所訂之買賣契約違反法律之強行規
        定，依民法第七十一條應屬無效為由，請求確認原告對新竹市○○段九三四
        、九三五、九三六、九三七、九三八地號之所有權存在，及請求彭洪錦珠之
        繼承人被告辛○○、壬○○、戊○○將上開土地所有權登記塗銷，回復為原
        告名義，核其請求之內容，與前訴確定買賣關係存在之內容正相反對，本件
        自應受其拘束，不得為相反之認定，原告之請求自無理由。原告雖另提出最
        高法院五十五年度台上字第二七四五號判例，認訴訟上和解亦屬法律行為之
        一種，其內容如有違反強制或禁止規定者，依民法第七十一條前段之規定，
        仍屬無效。惟判決為審判機關判斷兩造之主張何者有理由，對外所為之意思
        表示，與訴訟上和解係當事人合意成立之契約，雖具有訴訟法上一定之效果
        ，惟仍屬私法上之法律行為，有所不同，法院所為之判決尚難認係法律行為
        之一種，縱確定判決之內容違法，亦係得否對該判決提起再審之問題，不得
        另提起新訴，主張原判決當然無效，原告所提出之該實務見解於本案不適用
        之，附此敘明。
  （三）關於被告新竹十信及丁○○部分：
        被告彭洪錦珠既已合法取得新竹市○○段九三四、九三五、九三六、九三七
        、九三八地號之所有權，自得任意處分，其設定抵押權予被告新竹十信及丁○○並無不合，原告以其與被告新竹十信及丁○○間並無任何債務關係，彭
        洪錦珠設定之抵押權與原告無關，訴請被告新竹十信及被告丁○○塗銷抵押
        權設定登記，自無理由。
  （四）關於被告庚○○、丙○○、乙○○部分：按訴訟標的於確定之終局判決中經
        裁判者，當事人不得就該法律關係更行起訴，係指當事人、訴訟標的、訴之
        聲明均相同，或正相反對，或可代用者而言，若更行起訴之法律關係，與確
        定判決所裁判之訴訟標的，僅有因果關係，二者並非相同，即無該條項之適
        用（見最高法院五十一年台上字第一○四一號判例）。原告前以八十二年度
        訴字第八四一號訴請確認被告庚○○與原一善寺管理人鄭紹棠間買賣關係不
        存在，被告庚○○應將新竹市○○段一三五一地號土地移轉登記為原一善寺
        管理人鄭紹棠名義，並將其上建物房屋納稅義務人變更登記為一善寺管理人
        鄭紹棠名義，及丙○○、乙○○應將上開土地抵押權登記予以塗銷，嗣以七
        十九年度訴八六五號訴請塗銷被告丙○○、乙○○之上開抵押權登記，及確
        認本票債權不存在，其中八十二年度訴字第八四一號被告庚○○部分，訴之
        聲明與本件係請求確認原告對於上開土地及建物為其所有，並依民法第七百
        六十七條訴請塗銷所有權登記回復為原告名義有所不同，至於被告丙○○及
        乙○○部分，前開二訴分別以被告丙○○、乙○○與被告庚○○間係通謀虛
        偽設定，依法應屬無效，依民法第一百十三條負回復原狀之義務；及被告丙○○、乙○○與庚○○共謀虛偽設定抵押權，依侵權行為負損害賠償責任，
        與本件主張原告與被告丙○○、乙○○間並無債務關係，被告庚○○設定抵
        押權之行為為其等內部關係，與原告無關，依據之法律關係不同，應非同一
        事件，先予敘明。惟查被告庚○○依買賣之法律關係請求原告辦理所有權移
        轉登記事件，業經本院六十一年度訴字第一七一七號判決勝訴確定，有該判
        決書影本一份在卷可稽，上開判決業已認定買賣關係有效存在，茲原告以買
        賣契約未蓋原告之印信，僅有鄭紹棠個人之私章，且違反管理人不得任意處
        分廟產之強行規定，依民法第七十一條應屬無效為由，請求確認原告對新竹
        市○○段九二五地號之所有權存在，及請求被告庚○○將上開土地所有權登
        記塗銷，回復為原告名義，核其請求之內容，與前訴確定買賣關係存在之內
        容正相反對，本件自應受其拘束，不得為相反之認定，至於原告主張本院六
        十一年度訴字第一七一七號判決係鄭紹棠及被告庚○○冒寫「壹善寺」之名
        義，其送達不合法，判決無實體上確定力云云，惟本院六十一年訴字第一七
        一七號係以「壹善寺」為被告，並列載當時之管理人鄭紹棠為法定代理人，
        並無訴訟主體無當事人能力及送達不合法之問題，原告之主張不足採信，其
        請求自無理由。被告庚○○既已合法取得新竹市○○段九二五地號之所有權
        ，自得任意處分，其設定抵押權予被告丙○○、乙○○並無不合，原告以其
        與被告丙○○、乙○○間並無任何債務關係，訴請其二人塗銷抵押權設定登
        記，亦無理由。
  （五）綜上，原告提起本訴，訴請確認原告對於新竹市○○段九三四地號、九三五
        地號、九三六地號、九三七地號、九三八地號五筆土地之所有權存在，被告
        辛○○、壬○○、戊○○應將上開土地六十二年五月三十一日之所有權移轉
        登記塗銷回復為原告名義，及被告新竹十信及被告丁○○應塗銷該五筆土地
        之抵押權設定登記，及確認原告對於新竹市○○段九二五地號土地及其上建
        權移轉登記。被告丙○○、乙○○應塗銷該土地之抵押權登記，均無理由，
        應予駁回。
  （六）因本案事證已臻明確，兩造其餘主張陳述及所提之證據，核與判決之結果不
        生影響，毋庸再予審酌，附此敘明。
三、結論：原告之訴為無理由，依民事訴訟法第三百八十五條第一項前段、第七十八
    條，判決決如主文。
中      華      民      國    八十九    年      六      月    三十      日
                                  臺灣新竹地方法院民事第二庭
~B法      官  彭洪英
右為正本係照原本作成。
如對本判決上訴，須於判決送達後廿日內向本院提出上訴狀。
~B法院書記官  蘇霞
中      華      民      國    八十九    年      六      月     三十     日


司法院資訊處製作；財團法人民間司法改革基金會備份。
